【裁判字號】    91,重上,476
【裁判日期】    920430
【裁判案由】    損害賠償
【裁判全文】
臺灣高等法院民事判決            九十一年度重上字第四七六號
    上  訴  人  新亞歆有限公司
    法定代理人  蔡承澤
    訴訟代理人  鍾明達律師
    被上訴  人  盧元龍（即祐民醫院）
    訴訟代理人  蕭富山律師
                蔡育德律師
                王  仲律師
    右  一  人
    複代理  人  朱百強律師
右當事人間損害賠償事件，上訴人對於中華民國九十一年十月三日臺灣臺北地方法院
九十年度訴字第六五七六號第一審判決提起上訴，並為訴之追加，本院判決如左：
    主      文
上訴及追加之訴均駁回。
第二審及追加之訴訴訟費用由上訴人負擔。
    事      實
甲、上訴人方面：
  一、聲明：
    (一)原判決廢棄。
    (二)禁止被上訴人於兩造八十八年九月二十日所簽訂之呼吸照護病房合作合約存續
      期間在其醫院內另設呼吸照護病房。
    (三)被上訴人應給付上訴人新臺幣（下同）九百萬元，其中三百萬元自起訴狀繕本
      率百分之五計算之利息。
    (四)第一、二審訴訟費用均由被上訴人負擔。
    (五)願供擔保請准宣告假執行。
  二、陳述：除與原判決記載相同者，茲引用之外，補陳：
    (一)系爭合約第五條第一項第七款約定：「當業務擴展至需另覓呼吸照護場地時，
      由甲（指上訴人）乙（指被上訴人）雙方共同召開合作會議」，寓有被上訴人
      於兩造所簽訂之呼吸照護病房合作合約存續期間，非經兩造協議，不得在醫院
      內另設呼吸照護病房之意旨：
      1.系爭合約第五條第一項第七條約定：「當業務擴展至需另覓呼吸照護場地時
        ，由甲（指上訴人）乙（指被上訴人）雙方共同召開合作會議」，依文義已
        明確規定關於呼吸照護病房業務之擴展，必須經由雙方共同召開合作會議以
        合作方式行之。換言之，非經雙方共同召開合作會議，不得另設呼吸照護場
        地，如有另覓場地需求時，需以雙方合作之方式處理，非可由被上訴人自行
      2.按解釋意思表示，應探求當事人之真意，不得拘泥於所用之辭句，民法第九
        十八條定有明文。又解釋當事人所立書據之真意，以當時之事實及其他一切
        證據資料為其判斷之標準，不能拘泥字面或截取書據中一二語，任意推解致
        失真意，最高法院十九年上字第二十八號判例、十九年上字第四五三號判例
        、三十九年台上字第一○五三號判例可參。系爭合約既稱「呼吸照護病房合
        作合約」，成立之宗旨為雙方合作於被上訴人院內設立呼吸治療病房，以照
        顧長期使用呼吸器之病患，依經驗法則，任何人成立此類契約，必不容許在
        同一醫院內再另行成立呼吸治療病房而造成專業衝突。故兩造於合作契約簽
        立後，在合約存續期間，被上訴人於其醫院內關於呼吸照護病房之事項，其
        權利之行使應受到限制，不得再自行設立或與他人簽約設立呼吸照護病房。
        否則，造成被上訴人為所欲為，自設呼吸照護病房而爭病患，與他人簽約成
        立呼吸照護病房而爭床位及空間，將原簽訂合作合約之初衷棄之不顧，亦使
        合作原意蕩然無存。故依兩造簽訂合作契約之約定，被上訴人自始負有不應
        再自行設立或與他人簽約成立呼吸照護病房之不作為義務。
      3.被上訴人雖否認其在二樓另設呼吸照護病房之事實，惟由中央健康保險局北
        區分局提供之謝嘉嫻、歐靄玲、李靜文等三名病患之住院醫療費用清單上主
        診斷碼之記載均係「呼吸衰竭」，及治療處理費均屬「呼吸治療」之高額費
        用觀之，亦見被上訴人於二樓另設之病房係呼吸照護病房。
    (二)依系爭合約第八條第四項約定：「未經甲方（指上訴人）同意下，乙方（指被
      上訴人）不得擅自將呼吸照護病房之病患轉至他院或院內其他病房」，可知：
      被上訴人必須在上訴人與病患家長均同意時，才有權將病患轉至他院或院內其
      他病房，否則即屬違約。本件被上訴人未經上訴人同意，先後將五樓病患即謝
      嘉嫻、歐靄玲、李靜文等三人轉至其另設之二樓呼吸照護病房，其事實及證據
      如下：
      1.訴外人謝嘉嫻、歐靄玲部分：入院前均由上訴人派員協調及篩選，評估後分
        別於九十年九月五日及同年三月二十一日由長庚醫院轉入兩造合作設立之五
        樓呼吸照護病房照顧，迨病情惡化時，分別於同年九月二十日、十月十七日
        轉往長庚醫院治療，俟病情穩定，於同年十一月十九日、十二月二十五日可
        回院時理應由上訴人接回五樓呼吸照護病房，詎被上訴人竟違反系爭合約第
        八條第四項約定，未經上訴人同意私自將謝嘉嫻、歐靄玲移至其另設之二樓
        呼吸照護病房，此有證人余建華之證詞及中央健康保險局北區分局提供之住
        院醫療費用清單可稽。
      2.訴外人李靜文部分：入院前由上訴人派員協調及篩選，評估後於九十年一月
        十九日由長庚醫院轉入兩造合作設立之五樓呼吸照護病房，同年十二月十三
        日被上訴人未經上訴人同意，即直接將李靜文移至其另設之二樓呼吸照護病
        房，此有證人余建華之證詞及中央健康保險局北區分局提供之住院醫療費用
        清單可稽。
      3.被上訴人雖辯稱：其與長庚醫院簽訂有建教合作之契約。惟查長庚醫院與地
        區性醫院所簽訂者乃一般性、概括性之合作契約，並無特定科別，故縱使被
        上訴人與長庚醫院簽訂建教合作契約，被上訴人之呼吸照護部門亦應由上訴
        人負責，蓋依系爭合約之責任區分是如此。更何況，被上訴人尚未違約另設
        呼吸照護病房，長庚醫院不可能就此部分單獨與被上訴人有任何協議存在，
        且在兩造於八十八年九月二十日合作成立呼吸照護病房至九十年十一月間被
        上訴人另行成立呼吸照護病房前之二年期間，此項業務均由上訴人負責轉介
        、篩選及照護，故就長庚醫院而言，所謂「轉介給祐民醫院」，即是指上訴
        人設立之五樓呼吸照護病房。
    (三)被上訴人違反系爭合約第八條第四項約定，擅自將五樓呼吸照護病房之病患轉
      至其另設之二樓呼吸照護病房，上訴人依約得請求被上訴人賠償三百萬元：
      依九十年七、八月中央健康保險局特約醫事服務機構住院醫療服務點數清單之
      記載，可知訴外人李靜文九十年七、八月份申報之醫療費用合計分別為十一萬
      四千九百四十九元、十一萬四千四百六十九元；歐靄玲九十年七月份申報之醫
      療費用為九萬三千零五十五元，則取二人平均值為十萬元，計算上訴人所受損
      害之賠償額，則被上訴人依約應賠償上訴人每月健保申報之十倍即三百萬元。
    (四)被上訴人違反系爭合約第五條第一項第七款約定，自行設立呼吸護病房，並與
      訴外人全恩公司簽約另行設立呼吸照護病房，造成上訴人重大損害，爰依系爭
      合約第十條約定，請求被上訴人賠償六百萬元：
      查八十九年十二月起至九十年十一月止，上訴人於每月扣除薪資及雜費等成本
      後，平均收入一百一十萬三千三百二十五元，然自被上訴人與訴外人全恩公司
      另設之呼吸照護病房完成時（即九十年十二月）至九十一年四月止每月平均收
      入於扣除薪資及雜費等成本後，僅有七千八百二十六元，兩相比較，平均每月
      收入減少一百零九萬五千四百九十九元，此即上訴人每月之損害額，取其整數
      以一百萬元計算。故自九十年十二月起至九十一年五月止，上訴人之損害共計
      六百萬元。
  三、證據：除援用原審所提證據外，補提：八十九年十二月至九十年十一月止、九
      十年十二月至九十一年四月止上訴人每月營收統計表二份；
      並聲請：(1)向中央健康保險局北區分局函詢被上訴人住院病患謝嘉嫻、李靜文
      、歐靄玲等人之住院醫療服務點數清單；(2)履勘被上訴人醫院；(3)暨訊問證人
      余建華。
乙、被上訴人方面：
  一、聲明：
    (一)上訴駁回。
    (二)第二審訴訟費用由上訴人負擔。
    (三)若為不利於被上訴人之判決，願供擔保請准宣告免為假執行。
  二、陳述：除與原判決記載相同者，茲引用之外，補陳：
    (一)被上訴人對上訴人不負有於系爭合約存續期間內，不得自行設立或與他人簽約
      成立呼吸照護病房之不作為義務：
      1.查系爭合約第一條第三項約定：病患之轉介及篩選應由上訴人負責等語，僅
        係指：「系爭合約範圍」之被上訴人五樓呼吸照護病房之病患轉介及篩選，
        應由上訴人負責而言，非謂被上訴人院內所有呼吸照護業務全歸於上訴人負
        責。
      2.系爭合約第五條第一項第七款約定：「當業務擴展至需另覓呼吸治療場地時
        ，由甲（指上訴人）乙（指被上訴人）雙方共同召開合作會議」等語，乃在
        規範雙方有關系爭合約合作之業務擴展至原有場地不敷使用時，雙方應如何
        共同解決場地問題之程序約定而已，並無隻字片語明文限制被上訴人不得另
        行設置呼吸照護病房，且該條亦僅約定由雙方共同召開合作會議，而非強制
        一定必須同意。準此，系爭合約第五條第一項第七款之約定既非限制被上訴
        人不得另設呼吸照護病房，且非要求被上訴人必須同意上訴人請求之強制性
        規定，則上訴人將此條款反面解釋為被上訴人不得另設呼吸照護病房，即屬
        率斷。
      3.被上訴人不負提供病患予上訴人之義務，此乃兩造不爭執之事實，而系爭合
        約僅規定被上訴人不得於未經上訴人之同意下，擅自將五樓之呼吸照護病患
        轉至其他醫院或「院內其他病房」，亦即被上訴人本得於院內與第三人合作
        或自行另設呼吸照護病房，只要不「擅自」將「原五樓」呼吸照護病房內之
        病患移動至該「院內其他病房」，即無違反系爭合約，由此益證被上訴人對
        上訴人實不負有不得於院內與第三人合作或自行另設呼吸照護病房之不作為
        義務。
      4.更何況，系爭合約若有限制他方不得從事相同或類似呼吸照護病房之意旨，
        受此不作為義務拘束者，亦應係雙方，始符合公平原則。惟查上訴人除與被
        上訴人簽約外，在合約有效期限內，亦與其他醫療機構（如訴外人桃園德仁
        醫院）合作從事相同之業務，上訴人訴訟代理人於原審時亦自承：「上訴人
        在其他地方亦有設置呼吸病房，全省各地，由基隆至高雄都有」云云，上訴
        人既得於全省各地另行設立呼吸照護病房經營完全相同之業務，何以被上訴
        人不得另行於醫院內另設呼吸照護病房？觀諸系爭合約各條文未為此區分，
        可見上訴人對系爭合約第五條第一項第七款之解釋顯失平衡，有違合約公平
        解釋之原則。
      5.被上訴人與上訴人於訂立系爭合約時，已考量到被上訴人醫院樓層及使用空
        間之資源十分有限，倘未來雙方合作之業務因擴張而致五樓場地不敷使用時
        ，為避免上訴人將來強行要求被上訴人必須挪出其他空間供其使用之情事發
        生，被上訴人因而於締約當時加入此一條款，目的在於限制上訴人之權利，
        亦即：如合作業務有所擴張時，上訴人不得逕行要求被上訴人必須提供其他
        場地或空間，而必須由雙方召開合作會議會商，並經被上訴人同意後，方得
        決定擴張後之使用場地。易言之，系爭合約第五條第一項第七款之目的及性
        質係保護被上訴人權益之條文，而非在限制被上訴人行使權利。被上訴人乃
        一綜合醫院之經營者，莫不企求擴大經營規模與營業項目，以尋求醫院永續
        經營之最大利益，殊無與他人訂約自行限制醫院業務經營範圍之可能，上訴
        人明顯曲解契約之解釋，更違反締約時雙方當事人之真意。
    (二)退步縱認基於系爭系爭合約第五條第一項第七款之約定，被上訴人對上訴人負
      有於合約存續期間內不得在醫院內另設呼吸照護病房之義務，系爭合約亦因上
      訴人發生違約事實而經被上訴人合法終止在案，依情事變更原則，上訴亦不得
      繼續請求被上訴人履行任何義務，故上訴人所為禁止被上訴人另設呼吸照護病
      房之訴之聲明，於法不合：
      查上訴人於九十一年六月十四日私自撤離所有設於被上訴人五樓呼吸照護病房
      之既有設施及相關醫療人員，甚至將呼吸治療病患一併移去。嗣經被上訴人以
      九十一年六月二十日廿一中壢郵局第二七一號存證信函促請上訴人於函到後十
      日內依約配合提出合法呼吸慢性病病床之申請，並依約派任合格之呼吸治療醫
      務人員，回復原有設備及器材以履行契約，否則即終止系爭合約。惟上開期限
      屆至後，上訴人竟置之不理，被上訴人不得已而依約以九十一年七月二十二日
      新竹英明街郵局第一○二八號存證信函終止系爭合約，並保留請求相關損害賠
      償之權利。
    (三)關於上訴人主張被上訴人違約轉出謝嘉嫻、歐靄玲、李靜文等三名病患，請求
      賠償三百萬元部分：
      1.被上訴人並無「擅自」將謝嘉嫻、歐靄玲、李靜文等三名病患轉出五樓呼吸
        照護病房之行為：
        (1)病患或其家屬基於醫療自主權而決定轉出五樓呼吸照護病房，自應予以尊
          重，故縱未經上訴人同意，被上訴人若無擅自轉出病患之行為，亦不得將
          之歸責於被上訴人，否則有失公允。依證人余建華之證詞，可知：病患謝
          嘉嫻、歐靄玲乃因病情產生變化，而由上訴人將之轉出五樓呼吸照護病房
          至長庚醫院治療，並非被上訴人擅自將其轉出；至於謝嘉嫻、歐靄玲於長
          庚醫院接受治療病情穩定後，經長庚醫院病患轉介組建議得出院，病患是
          否出院、欲轉往何家醫院繼續接受呼吸治療，最終決定權完全取決於家長
          ，非長庚醫院、上訴人或被上訴人所能控制，此由證人呂惠玉證稱：「我
          詢問謝嘉嫻的父母，據其父母親告知是要選擇祐民醫院的二樓：：當時謝
          嘉嫻的病情是間歇性需要用呼吸器，是由家長決定住在哪裡，醫院就得根
          據病人的需要去準備設備。：：那也是謝嘉嫻的父母告知選擇二樓。謝嘉
          嫻的父親告知出院時要選祐民醫院的二樓，我帶著謝嘉嫻的父母到長庚醫
          院的小兒加護科主任處再次確認，謝嘉嫻的父母又再次確認是祐民醫院的
          二樓，主任是說對哪個病房他沒有意見，所以後來就到二樓」、「歐靄玲
          的家長自己去評估，家長告訴我們選擇祐民醫院的二樓」等語可稽。更何
          況，謝嘉嫻、歐靄玲由五樓呼吸照護病房轉至長庚醫院治療後，即與被上
          訴人醫院終止關係，於渠等病情穩定之前，並無必須轉回被上訴人醫院、
          更無非得轉回五樓呼吸照護病房之義務，故上訴人主張謝嘉嫻、歐靄玲二
          名病患乃暫時轉往長庚醫院治療，俟可回院時，理應由上訴人接回五樓呼
          吸照護病房云云，實無足採。
        (3)病患李靜文之所以由五樓呼吸照護病房移至二樓病房，係其家長反映五樓
          呼吸照護病房內之呼吸管不乾淨希望轉住其他病房而決定，此有李靜文之
          母親許麗美出具之委託書及證人呂惠玉證述：「李靜文的媽媽以前有跟我
          們提到五樓呼吸照護病房的管子不乾淨，我有告知祐民醫院還有其他病房
          ，請她自己去選擇評估」等語可稽，基於病患李靜文之醫療自主權，自應
          予以尊重，並非被上訴人擅自將其轉出五樓呼吸照護病房甚明。
        (4)被上訴人從未以任何方式影響家長之決定，有證人呂惠玉證述：「（被上
          訴人是否有介入歐靄玲及謝嘉嫻之轉介？）歐靄玲與謝嘉嫻的家長在作決
          定到祐民醫院二樓前，祐民醫院並無任何遊說情形」等語為憑。至於證人
          余建華證述：其曾與訴外人謝嘉嫻、歐靄玲、李靜文等三名病患家屬聯絡
          或病患家屬告知，被上訴人向渠等表示二樓與五樓一樣，並建議渠等將病
          童轉至二樓等語，乃空言指稱，不足採信。
      2.證人余建華證詞偏頗，不足採信：
        (1)證人余建華雖稱其為呼吸治療師，且自八十八年十月間上訴人在被上訴人
          五樓之呼吸照護病房開始運轉時，即負責行政協調等工作云云。惟查證人
          余建華並非上訴人登記於被上訴人醫院之呼吸治療師，且五樓呼吸照護病
          患之病歷表上亦從未出現過余建華之簽章，可見證人余建華之證詞係屬可
          疑。
        (2)與長庚醫院有建教合作關係者係被上訴人，而非上訴人，上訴人僅係被上
          訴人五樓呼吸照護病房之合作對象而已，故就長庚醫院而言，其係轉介病
          患（包括成人及兒童病患）給被上訴人，而非給上訴人，甚且，長庚醫院
          選擇轉介之醫院並非限於被上訴人一家醫院而已。況病患有醫療自主權，
          故基於地緣遠近、醫療費用之負擔或其他因素之考量，病患就長庚醫院所
          建議之轉介醫院有最終之自行決定權，並無一定至被上訴人醫院或上訴人
          之呼吸照護病房之義務。證人余建華諉稱：桃園地區只有被上訴人醫院五
          樓設有兒童呼吸照護病房云云，使人誤以為長庚醫院之兒童病患只能轉介
          至被上訴人醫院，且病人只能選擇至被上訴人醫院接受呼吸照護，顯然混
          淆視聽。又證人余建華所謂依其專業評估，如被上訴人不另設呼吸照護病
          房，則有把握將病患爭取至五樓之呼吸照護病房云云，純屬個人意見或推
          測之詞，實不足採。
      3.上訴人雖提出李靜文、歐靄玲二名病患之健保申報數額，並以該申報數額之
        平均值，概括計算作為其請求三名病患損害賠償之基準。惟查上訴人並未提
        供所稱三名病患之完整健保申報資料，取樣之月份及計算損害賠償之基礎亦
        不正確，自不足為憑。
    (四)關於上訴人主張被上訴人與第三人全恩公司另設呼吸照護病房，請求賠償六百
      萬元部分：
      1.因被上訴人依系爭合約第五條第一項第七款之約定，對上訴人不負有「不得
        自行或與他人合作另行設立呼吸照護病房」之義務，則被上訴人與第三人全
        恩公司簽約另行設立呼吸照護病房，無義務之違反可言，故上訴人向被上訴
        人請求損害賠償，即為無理由。
      2.再上訴人主張之損害與被上訴人與第三人全恩公司合作設立呼吸照護病房一
        事，無任何關連，蓋被上訴人與第三人全恩公司合作設立之呼吸照護病房僅
        接受成人病患之呼吸照護不接受兒童病患，而被上訴人與上訴人合作之五樓
        呼吸照護病房則以接受兒童病患之呼吸照護為主，二者呼吸照護之病患對象
        既屬不同，不可能發生被上訴人將兒童病患轉至與全恩公司合作之呼吸照護
        病房之情事。故被上訴人與第三人全恩公司合作設立呼吸照護病房，與上訴
        人之實際收入減少，並無因果關係。
      3.上訴人雖以其自八十九年十二月起至九十一年十一月止每月實際收入之平均
        月止每月實際收入之平均（七千八百二十六元），主張每月平均受有一百零
        九萬五千四百九十九元之損害，以每月一百萬元計算，請求六個月損害共計
        六百萬元。惟查系爭合約自八十八年九月二十日即已簽訂，上訴人之實際收
        入自此際起即已產生，而上訴人在計算每月實際收入之平均時，卻未將八十
        八年十月、十一月之收入資料列入，僅摘取其餘期間計算，理由何在，上訴
        人並未釋明，且上訴人所稱其平均收入已經扣除薪資及雜費等成本云云，係
        上訴人自製文件（即自行訂定之金額），上訴人並未舉證證明金額之依據，
        故上訴人所為損害賠償額之計算，即屬無稽。
  三、證據：除援用原審所提證據外，補提：
    (一)姚瑞光著「民事訴訟法論」第三一九、三二○頁；
    (二)最高法院六十四年台上字第八十二號判例、四十年度台上字第四三九號判決、
      四十二年度台上字第七二○號判決、五十六年度台上字第七二二號判決、八十
      年度台上字第一九六○號判決各；
    (三)王甲乙、楊建華、鄭健才三人合著「民事訴訟法新論」第二六七、二六八頁；
    (四)桃園縣衛生局八十九年十月二十三日（八九）桃衛三字第八九二二五九二號函
      、九十年六月二十八日（九十）桃衛醫字第九○一二七○一號函、桃衛醫字第
      ○九一○○一四四五二號函各一件；
    (五)二十四年二月一日民事訴訟法第一百九十六條立法理由；
    (六)八十九年一月十五日民事訴訟法第一百九十六條、第四百四十七條修正理由；
    (七)委託書一件等為證；
    並聲請傳訊證人呂惠玉。
    理    由
甲、程序方面：
  一、查被上訴人祐民醫院係由盧元龍獨資經營，業據其陳明（本院卷第八九頁），
      並有桃園縣衛生局函在卷足憑（原審卷第三八頁），故法律上應記載：盧元龍
      即祐民醫院，原審誤載為「祐民醫院法定代理人盧元龍」，惟當事人主體為同
      一，爰予更正記載。
  二、上訴人於原審起訴，僅請求：一禁止被上訴人於兩造八十八年九月二十日所簽
      訂之呼吸照護病房合作合約存續期間在其醫院內另設呼吸照護病房；二被上訴
      人應給付上訴人三百萬元及自起訴狀繕本送達翌日起算之法定遲延利息（原審
      卷第一五六頁）；於提起本件上訴後，除上開二項聲明外，另依契約第十條約
      定，請求被上訴人賠償六百萬元及自上訴狀繕本送達翌日起算之法定遲延利息
      所為追加請求與原審起訴時提及之「被上訴人與第三人簽約設立呼吸照護病房
      於醫院三樓」基礎事實同一，則依民事訴訟法第四百四十六條一項但書、第二
      百五十六條第一項第二款規定，上訴人所為訴之追加應予准許，合先敘明。
乙、實體方面：
  一、上訴人起訴主張：兩造於八十八年九月二十日簽訂呼吸照護病房合作合約書，
      依系爭合約第五條第一項第七款、第八條第四項等約定，被上訴人於兩造所簽
      訂之呼吸照護病房合作合約存續期間，非經兩造協議不得在其醫院內另設呼吸
      照護病房，且未經伊同意，不得擅自將五樓呼吸照護病房之病患轉至他院或院
      內其他病房。詎被上訴人違反契約，在醫院二樓自行成立呼吸照護病房，並與
      第三人全恩有限公司（下稱全恩公司）簽約在三樓設立呼吸照護病房，且未經
      伊同意擅將五樓呼吸照護病房之病患轉至其自行另設之二樓呼吸照護病房，致
      伊受有損害。爰依系爭合約第五條第一項第七款約定及契約精神，請求判命禁
      止被上訴人於兩造系爭合約存續期間在其醫院內另設呼吸照護病房；另依合約
      第八條第四項，請求被上訴人賠償三百萬元及法定利息等情（原審判決上訴人
      敗訴，上訴人於上訴後在本審另追加依合約第十條，請求被上訴人賠償六百萬
      元及法定利息）。
      被上訴人則以：依系爭合約第五條第一項第七款約定，伊對上訴人不負有於系
      爭合約存續期間內，不得自行設立或與他人簽約成立呼吸照護病房之不作為義
      務，故伊自行或與第三人全恩公司簽約提供適當場所另行設置呼吸照護病房，
      並無違約可言，故上訴人請求禁止伊於醫院內另設呼吸照護病房，及依合約第
      十條約定請求賠償六百萬元，均為無理由。退步縱認系爭合約第五條第一項第
      七款約定，伊對上訴人負有於合約存續期間內不得另設呼吸照護病房之義務，
      亦因系爭合約業經伊終止，依情事變更原則，上訴人亦不得繼續請求伊履行任
      何義務，故上訴人請求禁止伊另設呼吸照護病房，於法不合。又伊並無擅自將
      五樓呼吸照護病房之病患轉至二樓病房之行為，上訴人依合約第八條第四項約
      定請求賠償三百萬元，亦為無理由等語，資為抗辯。
  二、經查兩造於八十八年九月二十日簽訂「呼吸照護病房合作合約書」，約定由被
      上訴人提供院區之醫療大樓病房，至少三十床之健保床做為呼吸照護病房，作
      為上訴人執行照顧長期使用呼吸器病患業務之場所，合約有效期限為八十八年
      十一月一日至九十三年十月三十一日止為期五年等情，業據被上訴人提出合約
      書為證（原審卷第十三至十六頁），並為被上訴人所不爭執，應堪信為真實。
  三、本件上訴人主張：依契約第五條第一項第七款約定，於兩造合約存續期間，非
      經兩造協議不得在其醫院內另設呼吸照護病房，詎被上訴人竟違約於醫院內二
      樓另行設立中重度病房（即呼吸照護病房），且於醫院三樓與第三人全恩公司
      簽約設立呼吸照護病房，爰請求禁止被上訴人不得另行設立呼吸照護病房一節
      ，業據提出兒童中重度病房照片、被上訴人醫院樓面介紹照片、二樓改裝暫借
      三樓公告照片、三樓呼吸照護病房照片、三樓呼吸照護病房之外牆廣告招牌照
      片、被上訴人之三樓呼吸照護病房照片多幀為證（原審卷第十七至二一頁）。
      被上訴人否認二樓兒童中重度病房即係呼吸照護病房，並辯稱：依契約第五條
      第一項第七款約定，伊對上訴人不負有於系爭合約存續期間內，不得自行設立
      或與他人簽約成立呼吸照護病房之不作為義務等語。經查：
    (一)本件契約第二條第一項約定，就被上訴人應提供予上訴人設立呼吸照護病房之
      場地究係被上訴人醫院醫療大樓之何數層病房，雖未予填載，惟兩造訴訟代理
      人當庭均一致表明：「簽約時兩造合意確定為五樓病房，但是漏未填載」云云
      在卷（本院卷第九一頁），應堪信憑。
    (二)觀察系爭契約第五條第一項第七款（原審卷第十五頁）明訂：「當業務擴展至
      需另覓呼吸治療場地時，由甲（按指上訴人）乙（按指被上訴人）雙方共同召
      開合作會議」等語，依其文義，合併上開契約第二條第一項約定被上訴人提供
      醫院內五樓供上訴人設立呼吸照護病房之規定，可明兩造係就五樓呼吸照護病
      房業務因擴展致原有場地不敷使用時，應由兩造召開合作會議以解決場地不足
      之問題，尚難認此條款即有限制被上訴人負有不得在醫院另行設立呼吸照護病
      房之禁止競業義務，再遍觀兩造間契約其他條款，亦無禁止被上訴人另行設立
      呼吸照護病房之約定。雖上訴人主張：依兩造當事人之真意，契約第五條第一
      項第七款約定，係規範有關被上訴人呼吸照護病房業務之擴張，必須經由雙方
      共同召開會議行之云云。惟按契約文字業已表示當事人真意，無須別事探求者
      ，不得反捨文字而更為曲解，最高法院十七年上字第一一一八號判例足供參照
      ，依上開條款之文義僅足表明：被上訴人提供醫院內五樓供上訴人設立呼吸照
      護病房，如因擴展致原有場地不敷使用時，由兩造召開合作會議解決之，尚無
      法因而推演出：就被上訴人醫院呼吸照護業務之擴張，均須由雙方召開合作會
      議解決之約定，故上訴人之主張，尚非可採。
    (三)另考量兩造訂立合作契約，若被上訴人負有負責提供病患之義務者，因病患有
      限，被上訴人設立同種呼吸照護病房，將減少上訴人病患之來源，則反面解釋
      ，被上訴人即負有禁止競業之義務甚明。就此，上訴人陳述：「當初簽約時，
      並無提及病患要如何去招攬，來源不拘」、「因為呼吸照護是很專業的，有關
      病患入院及入院後因為病情變化需要轉至大醫院，或於大醫院治療後再轉回來
      ，都在上訴人的責任範圍」，被上訴人亦言明：「簽約時沒有病患的來源是要
      由被上訴人去招徠」、「上訴人所述均係上訴人的責任範圍」等語在卷（本院
      卷第九十頁），足見自本件呼吸照護係相當專業之醫療服務事業之精神出發，
      被上訴人不負有積極提供病患之義務，故參照上開說明，自無從認為被上訴人
      負有禁止另行設立呼吸照護病房之義務。是上訴人主張：任何人成立此類契約
      ，必不容許在同一醫院內另行成立呼吸照護病房而造成專業衝突，故被上訴人
      自始即負有不應再設立呼吸照護病房之不作為義務等語，尚乏實據。
    (四)再查被上訴人於兩造涉訟中之九十一年六月十四日，將其設於被上訴人五樓之
      呼吸照護病房設施、相關醫療人員及病患撤離，被上訴人因而於九十一年六月
      二十日以廿一中壢郵局第二七一號存證信函，催告上訴人於函到十日內回復原
      有設備履行契約，上訴人始終未回復設備履行契約之情，業據被上訴人提出存
      證信函為證（原審卷第三０一、三０二頁），並經證人即上訴人之受僱人余建
      華證述屬實（本院卷第一二二、一二三頁），被上訴人未予爭執，應堪採信。
      因上訴人始終未回復設備履行契約，被上訴人遂於九十一年七月二十二日以新
      竹英明街郵局第一０二八號存證信函終止系爭契約，亦據被上訴人提出存證信
      函為憑（原審卷第三０三至三０八頁），雖無上訴人收受之回執，惟被上訴人
      已於訴狀中載明終止系爭契約之旨（本院卷第五八、五九頁），則上訴人未於
      契約有效期間內，履行契約第一條所定甲方應盡之責任，堪認有違約情事，則
      被上訴人依契約第八條第二項終止兩造間契約，應為合法。上訴人提起本訴，
      主張被上訴人自行或與他人簽約另行設立呼吸照護病房，要僅係依契約第十條
      約定請求被上訴人給付債務不履行之損害賠償而已，並非謂上訴人因此即得不
      履行契約約定之義務，故上訴人辯陳：上訴人無終止本件契約之權利云云，殊
      非足採。兩造間之合作契約既經被上訴人合法終止，則至本件言詞辯論終結前
      ，上訴人仍依契約第五條第一項第七款及契約精神為據，訴請禁止被上訴人不
      得自行或與他人簽約另設呼吸照護病房，顯非正當。
    (五)依上所陳，依系爭契約第五條第一項第七款及契約精神，尚難認為被上訴人負
      有不得另行設立呼吸照護病房之禁止競業義務；更何況，本件已經被上訴人合
      法終止，上訴人更無權利為上項請求。從而，上訴人請求禁止被上訴人於系爭
      合約存續期間在其醫院內另設呼吸照護病房，為無理由，不應准許。
  四、承上開三、說明，本件被上訴人並不負有不得禁止另行設立呼吸照護病房之義
      務，故被上訴人於九十年十一月一日另行與訴外人全恩公司簽訂醫療顧問契約
      書，由全恩公司於被上訴人醫院醫院三樓病房設立成人呼吸照護病房（契約書
      見原審卷第一一四至一一六頁），並無違反兩造間契約第五條第一項第七款及
      契約精神可言。從而，上訴人主張：因被上訴人與全恩公司簽約，在三樓設立
      呼吸照護病房，有違反契約情事，爰依契約第十條請求被上訴人賠償六百萬元
      及法定利息一節，洵非正當，應予駁回。
  五、上訴人另主張：被上訴人將伊五樓呼吸照護病房之病患謝嘉嫻、歐靄玲、李靜
      文等三人以不正當方法擅自轉出，至被上訴人自營之二樓呼吸照護病房，被上
      訴人依契約第八條第四項約定應負損害賠償責任云云，固據提出三樓呼吸照護
      病房病患資料卡照片、中央健康保險局特約醫事服務機構住院醫療服務點數清
      單多紙為證（原審卷第九一、九三至一０一頁），並有上訴人聲請本院調閱之
      醫療費用清單可稽（本院證物外放）；惟被上訴人否認有將上開三病患轉出之
      情事。經查：
    (一)兩造間合約第八條第四項約定：「未經甲方（按指上訴人）同意下，乙方
      指被上訴人）不得擅自將呼吸照護病房之病患轉至他院或院內其他病房，造成
      甲方損失，則需賠償每月健保申報的十倍」云云，堪認被上訴人確負有未經上
      訴人同意，不得擅自將五樓呼吸照護病房之病患轉至他處（包含他院及院內其
      他病房）之義務。
    (二)次查原先於上訴人設立之五樓呼吸照護病房內治療之病患謝嘉嫻、歐靄玲，據
      證人即上訴人之受僱人余建華證陳：「謝嘉嫻從長庚醫院轉到祐民醫院的五樓
      治療：：：一陣子之後，謝嘉嫻的病情有變化，我們懷疑會有肺炎的感染，所
      以又轉回到長庚醫院加護病房作治療」、「八十九年年初（證人其後改稱時間
      應慢一年）歐靄玲就已住到祐民醫院的五樓呼吸照護病房，後來也是懷疑他有
      肺炎感染，又轉回林口長庚醫院治療」等語（本院卷第一二０、一二一頁），
      足見：上開二病患係因病況上有肺炎感染之變化，因而轉出上訴人設立之五樓
      呼吸照護病房至長庚醫院治療，並無上訴人指陳：被上訴人以不正當方法將病
      患轉至其他醫院或院內其他病房之情事。至於上開二病患於長庚醫院治療迨病
      情穩定後，是否即有轉回至上訴人於被上訴人醫院設立之五樓呼吸照護病房之
      義務？惟按病患及其家長、家屬就病患之醫療方法及處所，有自行決定之自由
      及權利，應予絕對尊重，非其他任何人所得置喙，故自任何醫療院所轉出或治
      癒出院之病人，其後並無必須回至原來醫療院所進行後續治療之義務。就此，
      連上訴人亦僅陳明：「有返回其所設立之祐民醫院五樓呼吸照護病房之『可能
      』」（本院卷第一八一頁）；另並審酌證人即以前擔任長庚醫院之病患轉介服
      務組組長呂惠玉證稱：「謝嘉嫻的父親告知出院時要選祐民醫院的二樓，我帶
      著謝嘉嫻的父母到長庚醫院的小兒加護科主任處再次確認，謝嘉嫻的父母又再
      次確認是祐民醫院的二樓，主任說對哪個病房他沒有意見，所以後來就到二樓
      」、「也是在其病情穩定後，歐靄玲的家長自己去評估，家長告訴我們選擇祐
      民醫院的二樓：：：是因為二樓設備較好，比較乾淨」等語綦詳（本院卷第一
      五七頁），益徵：上開二病患謝嘉嫻、歐靄玲於長庚醫院治療後，轉至被上訴
      人醫院之二樓病房治療，均係病患家長評估後所為決定，非被上訴人涉入後所
      為決定。
    (三)有關另一病患李靜文，據證人余建華證述：「有天二樓的護理長上來說要把李
      靜文轉到他們樓下：：：當時李靜文家長在，我問李靜文的家長，李靜文的家
      長告知：二樓跟他們說設備一樣但費用比較便宜，醫院建議他們轉到二樓」、
      「（問：李靜文媽媽有無反悔要回到五樓）？答：（李靜文媽媽）沒有做這樣
      表示）」、「我們在醫療上無法做任何強迫或阻止家屬轉出病患之權利」云云
      ，而轉至被上訴人之二樓病房治療，亦非被上訴人所得決定。故縱令證人余建
      華所述：被上訴人以二樓費用較便宜，而有建議至二樓云云屬實，要僅屬提出
      供家長評估之建議性質，被上訴人並無決定之權限。此外，上訴人並未舉出積
      極證據證明被上訴人有以不正當方式勸說或阻止病患至上訴人設立之五樓呼吸
      照護病房治療，故上訴人主張：被上訴人有以不正當方法將病患李靜文轉出至
      二樓呼吸照護病房之情，亦非可採。
    (四)承上說明，並無證據證明被上訴人有以不正當方法將病患謝嘉嫻、歐靄玲、李
      靜文轉出至被上訴人自行設立之二樓呼吸照護病房之情事，從而上訴人依契約
      第八條第四項約定，請求被上訴人賠償每月健保申報之十倍即三百萬元及法定
      遲延利息，為無理由，不應准許。
  六、綜上所述，上訴人基於系爭契約第五條第一項第七款約定及契約精神，請求判
      命禁止被上訴人於兩造系爭合約存續期間在其醫院內另設呼吸照護病房，及依
      契約第八條第四項約定，請求被上訴人賠償三百萬元本息等節，均為無據，不
      應准許，其假執行之聲請亦失依附，應併予駁回。原審為上訴人敗訴之判決，
      並駁回其假執行之聲請，並無不合，上訴意旨指摘原判決不當，求予廢棄改判
      ，為無理由，應予駁回。另上訴人於本審追加依契約第十條，請求被上訴人賠
      償六百萬元及法定利息，亦為無理由，應予駁回。
  七、本件事證已臻明確，上訴人聲請本院至現場履勘，核無必要；又兩造其餘攻擊
      防禦方法，對於判決結果亦不生影響，爰不一一論述，併此敘明。
丙、據上論結：本件上訴及追加之訴均為無理由，依民事訴訟法第四百四十九條第一
    項、第七十八條，判決如主文。
中      華      民      國    九十二    年      四      月    三  十    日
                                    民事第四庭
                                        審判長法  官  李  瓊  蔭
                                              法  官  楊  豐  卿
                                              法  官  林  金  吾
右正本係照原本作成。
如不服本判決，應於收受送達後二十日內向本院提出上訴書狀，其未表明上訴理由者
，應於提出上訴後二十日內向本院補提理由書狀（均須按他造當事人之人數附繕本）
上訴時應提出委任律師或具有律師資格之人之委任狀；委任有律師資格者，另應附具
律師資格證書及釋明委任人與受任人有民事訴訟法第四百六十六條之一第一項但書或
第二項（詳附註）所定關係之釋明文書影本。
中      華      民      國    九十二    年      四      月    三  十    日
                                              書記官  張  淑  芳
附註：
民事訴訟法第四百六十六條之一（第一項、第二項）：
對於第二審判決上訴，上訴人應委任律師為訴訟代理人。但上訴人或其他法定代理人
具有律師資格者，不在此限。
上訴人之配偶、三親等內之血親、二親等內之姻親，或上訴人為法人、中央或地方機
關時，其所屬專任人員具有律師資格並經法院認為適當者，亦得為第三審訴訟代理人
。


司法院資訊處製作；財團法人民間司法改革基金會備份。
